【裁判字號】    91,重上,50
【裁判日期】    920319
【裁判案由】    確認抵押權不存在等
【裁判全文】
臺灣高等法院高雄分院民事判決  九十一年度重上字第五○號
      上  訴  人  乙○○
      訴訟代理人  孔福平律師
      被 上訴 人  天九興業股份有限公司
      法定代理人  丙○○
      訴訟代理人  甲○○
右當事人間請求確認抵押債權不存在等事件，上訴人對於中華民國九十一年三月二十
日臺灣屏東地方法院九十年度重訴字第二七六號第一審判決提起上訴，本院判決如左
：
    主      文
上訴駁回。
第二審訴訟費用由上訴人負擔。
    事實及理由
一、本件上訴人主張：伊於民國（下同）八十三年十月二十一日與被上訴人簽訂加盟
    合約書，約定伊擔任被上訴人製造高壓連鎖地磚之高雄、屏東等地區經銷商，加
    盟期間無限期，伊可自願放棄經銷業務，伊並提供所有坐落屏東縣麟洛鄉○○段
    四○○地號及同鄉○○段三○一地號土地（下稱系爭土地），為被上訴人設定最
    高限額新臺幣（下同）一千萬元之抵押權（下稱系爭抵押權），用以擔保伊因系
    爭加盟契約所負債務。嗣伊妻邱貴娣於八十四年五月十五日設立三滿企業有限公
    司（下稱三滿公司），由該公司負責經銷被上訴人所製造之高壓連鎖地磚後，伊
    乃於八十四年五月間自動放棄經銷加盟合約，且伊於經銷期間並未積欠被上訴人
    任何貨款，從而，系爭抵押權所擔保債權並不存在。況伊復於九十年六月十五日
    致函被上訴人表明自願放棄經銷加盟合約後，兩造間經銷合約已解除，依系爭加
    盟合約書第四條約定，被上訴人應無條件配合伊辦理系爭抵押權塗銷登記，爰起
    訴請求確認被上訴人就伊所有系爭土地所設定系爭抵押權擔保之債權不存在，及
    被上訴人應將系爭抵押權辦理塗銷登記等語。上訴人經原審判決全部敗訴後，提
    起上訴，於本院聲明：(一)原判決廢棄。(二)確認被上訴人於八十三年十一月二十九
    日就上訴人所有坐落屏東縣麟洛鄉○○段四○○地號及同鄉○○段三○一地號土
    地設定最高限額一千萬元之抵押權所共同擔保之債權不存在。(三)被上訴人應就前
    項抵押權辦理塗銷登記。
二、被上訴人則以：兩造間之加盟合約於三滿公司設立後仍未終止，上訴人仍陸續經
    銷伊之貨物，而伊與三滿公司間是否有契約加入之法律關係，乃另一回事，並不
    影響上訴人為加盟合約契約當事人之地位。又上訴人自八十三年起至八十九年底
    ，積欠伊貨款一千餘萬元，於九十年一月至四月間，復積欠伊貨款二百五十三萬
    六千四百二十八元，迄今共積欠二千餘萬元貨款尚未清償，伊前開貨款債權均屬
    系爭抵押權擔保之範圍，且系爭抵押權現仍有效存續中，上訴人請求確認系爭抵
    押權所擔保之債權不存在，並訴請塗銷系爭抵押權登記，為無理由等語，資為抗
    辯。並於本院聲明：上訴駁回。
三、兩造不爭執之事項：
    (一)兩造於八十三年十月二十一日簽訂加盟合約書，約定上訴人擔任被上訴人製造
      高壓連鎖地磚之高雄、屏東等地區經銷商，加盟期間無限期，上訴人可自願放
      棄經銷合約。並有加盟合約書、公證書各一份可證（原審卷第三七至四一頁）
      。
    (二)上訴人於八十三年十一月二十九日，提供所有系爭土地為被上訴人設定最高限
      額一千萬元之系爭抵押權，約定權利存續期間自八十三年十一月二十六日起至
      九十八年十一月二十六日止，用以擔保上訴人因系爭經銷契約所負之貨款債務
      。並有土地抵押權設定契約書及土地登記謄本各一份可證（原審卷第四三至四
      七頁）。
    (三)上訴人之妻邱貴娣於八十四年五月十五日設立三滿公司，擔任該公司之負責人
      。並有經濟部公司執照、屏東縣政府營利事業登記證、有限公司設立登記事項
      卡各一份可證（本院卷第三八至四○頁）。
四、兩造爭執之事項：
    (一)兩造間之經銷加盟合約於三滿公司設立後是否仍存續？
    (二)上訴人是否積欠被上訴人貨款未付？
    (三)上訴人於九十年六月十五日寄發存證信函表示自願放棄加盟合約後，被上訴人
      是否負有塗銷系爭抵押權之義務？
五、兩造間之經銷加盟合約於三滿公司設立後是否仍存續？
  (一)上訴人主張三滿公司設立後，由三滿公司負責經銷被上訴人之貨物，伊乃自動放
    棄經銷加盟合約云云，惟為被上訴人所否認，並執上訴人於八十九年十月三日寄
    發之存證信函一份（原審卷第三四至三六三頁）為據。觀諸上開存證信函係上訴
    人親自書立，並經臺灣屏東地方法院公證處於八十九年十月三日認證（原審卷第
    三三頁），其內容記載：「本人（即上訴人）於八十三年八月二十三日由李德錚
    先生引薦，加盟台端公司（即被上訴人）經銷」、「雙方開始生意往來，已有六
    年有餘，本人每日於崗位上，戰戰兢兢，忠心耿耿．．」、「雙方生意往來有六
    年．．從本人交付貨款計有000000000元整，本人均依客票交付至今，更何況前
    所有跳票，均由本人依現金付訖，或依票換票，但於今年六月份發生客戶金陽水
    泥公司跳票及換票，本人實感抱歉及歉意．．．」、「本人由八十八年九月至八
    十九年八月三十一日止．．．合計十二月已銷售．．總金額00000000元整」等情
    （原審卷第三四至三六頁），堪認上訴人迄八十九年八月間仍繼續經銷被上訴人
    之貨物，並無自動放棄經銷加盟合約之事，上訴人前揭主張尚非可採。
  (二)上訴人復主張其係三滿公司之職員，代理三滿公司向被上訴人訂貨，實際上經銷
    關係存在於三滿公司與被上訴人間云云，並舉證人即三滿公司負責人邱貴娣於原
    審證稱：三滿公司自八十五年起，即開始向被上訴人訂貨，都是伊出面與被上訴
    人進行交易云云為據。惟查三滿公司與被上訴人間並無訂立經銷合約，且因被上
    訴人要求訂貨單上需經上訴人蓋章，始肯出貨，故由上訴人填表訂貨等情，業據
    證人邱貴娣於原審證述明確（原審卷第五三頁），核與上訴人於原審陳稱：訂貨
    單若為伊所填，伊會簽名，若是邱貴娣所填，她會在訂貨單上蓋伊之印章等語（
    原審卷第五一頁）相符，並有被上訴人所提自八十九年十月起至九十年三月止其
    上「乙方訂貨填單人欄」內均有上訴人簽名之訂貨通知單附卷可憑（原審卷第二
    四至二八頁、八八頁）；參以證人即被上訴人業務部副理劉文華於原審證稱：上
    訴人付貨款的方式，都是拿買貨的人所開的票，上訴人會在票後面背書等語（原
    審卷第五五頁），亦與上訴人陳稱三滿公司自客戶收取交付予被上訴人以充當貨
    款之支票，大多有經上訴人背書等情（本院卷第二○一頁）相符，足證被上訴人
    未與三滿公司訂立經銷合約，且被上訴人既係針對上訴人具名或蓋章填載之訂貨
    單始肯出貨，並由上訴人在所交付充作貨款之支票上背書，可見經銷被上訴人之
    貨物而訂貨之人應為上訴人，並非三滿公司，否則何需上訴人親自具名或蓋章向
    被上訴人訂購貨物？上訴人又何必在交付予被上訴人收執之支票上背書？是上訴
    人辯稱伊係代理三滿公司向被上訴人訂貨，實際上經銷關係存在於三滿公司與被
    上訴人間云云，及證人邱貴娣所證三滿公司自八十五年起，即開始向被上訴人訂
    貨云云，均無足取。
  (三)又上訴人雖另提出被上訴人開立予三滿公司之統一發票，主張被上訴人之貨物已
    由三滿公司經銷，兩造間已不符經銷合約條款，伊已自願放棄經銷權云云，惟被
    上訴人辯以：統一發票之買受人若為公司，營利事業所得稅較低，但若為個人，
    營利事業所稅較高，因此三滿公司成立前，伊對上訴人之訂貨，均開立統一發票
    予向上訴人買貨之第三人，三滿公司成立後，才開立統一發票給三滿公司，乃係
    基於營業稅率負擔之考量等語。經查上訴人對於被上訴人主張三滿公司成立前後
    ，被上訴人開立統一發票交付之對象等情節並不爭執，堪信屬實。而統一發票之
    開立，僅屬稅法上課稅之依據，尚不足證明買賣關係實際存在與否。且證人劉文
    華於原審證稱：上訴人從八十三年與被上訴人訂立經銷契約後，即開始經銷被上
    訴人所製造之貨物，直到八十九年四月仍有往來，三滿公司成立後，被上訴人基
    於稅務之考量，才將發票開給三滿公司等語明確（原審卷第五五頁），參以三滿
    公司成立後，仍由上訴人親自具名或蓋章向被上訴人訂購貨物等情，已如前述，
    是以被上訴人開立之統一發票上記載買受人為三滿公司，應係基於賦稅之考量，
    實際上經銷合約仍在兩造之間甚明。上訴人以被上訴人開立統一發票予三滿公司
    ，主張係三滿公司向被上訴人訂貨，伊已放棄經銷加盟合約云云，並不足採。至
    上訴人另所提被上訴人向三滿公司請收款明細表、三滿公司簽署向被上訴人購貨
    之授權書，及被上訴人交付三滿公司之請款單、客戶對帳明細表、天九業務設計
    案由三滿承接交貨之工程案、結帳明細表等資料，無非係為配合被上訴人開立統
    一發票記載買受人為三滿公司，及上訴人均係持向三滿公司買貨之人所開立之支
    票，由上訴人背書後交付被上訴人以清償貨款之給付貨款方式，而形式上以三滿
    公司為買受人所製作之文書，此由證人邱貴娣自承三滿公司與被上訴人間並無經
    銷合約等語自明，是上開文書不足證明上訴人於三滿公司設立後即放棄經銷加盟
    合約之事實。
  (四)況三滿公司資本額僅一百萬元，有經濟部公司執照及公司變更登記事項卡附卷可
    查（本院卷第三八、四０頁），而依上訴人書立之存證信函（原審卷第三六頁）
    記載上訴人自八十八年九月至八十九年八月三十一日之銷售額均以數千萬計，且
    上訴人因訂立加盟合約而提供系爭土地設定最高限額一千萬元之抵押權予被上訴
    人，已如前述，則被上訴人豈會同意由三滿公司取代上訴人成為加盟合約當事人
    ，而放棄上訴人提供系爭土地設定抵押權擔保其貨款債權之理。是上訴人以三滿
    公司設立後，伊即自動放棄經銷加盟合約云云，即非可採。
  (五)基上事證，兩造間之經銷契約於三滿公司設立後仍繼續存在，上訴人因經銷被上
    訴人之貨物而陸續向被上訴人訂貨之事實，堪予認定。上訴人主張三滿公司設立
    後，負責經銷被上訴人之貨物，伊乃於八十四年五月間自動放棄經銷業務云云，
    要非可採。
六、上訴人是否積欠被上訴人貨款未付？
  (一)被上訴人主張上訴人積欠九十年一月至四月份貨款共計二百五十三萬六千四百二
    十八元等語，上訴人則辯稱：該貨款係三滿公司經銷被上訴人之貨物所欠，與伊
    無關云云。惟查兩造間之經銷契約於三滿公司設立後仍繼續存在，且因經銷被上
    訴人之貨物而陸續訂貨之人係上訴人，並非三滿公司等情，已如前述，又上訴人
    對於被上訴人上開貨款金額之計算，亦無爭執（原審卷第九五頁、本院卷第八九
    頁），則上訴人因經銷被上訴人之貨物所生之上開貨款債務，自應由上訴人負給
    付義務。上訴人辯稱係三滿公司所欠，與伊無關云云，顯不足採。
  (二)至被上訴人另辯稱：上訴人自八十三年起至八十九年止，積欠伊一千餘萬元貨款
    云云，為上訴人所否認，經查此部分貨款之詳細欠款資料目前仍由被上訴人整理
    中，尚未辦理催收等情，業據證人劉文華、甲○○於原審到庭陳明（原審卷第五
    五、六九頁），姑不論上訴人自八十三年起至八十九年止有無積欠被上訴人貨款
    及其金額如何，上訴人經銷被上訴人之貨物而積欠被上訴人自九十年一月至四月
    份貨款共計二百五十三萬六千四百二十八元未付，既屬事實，則被上訴人對於上
    訴人至少有二百五十三萬六千四百二十八元之貨款債權存在，即堪認定。上訴人
    主張其於經銷期間並未積欠被上訴人任何貨款云云，殊難採信。
七、按所謂最高限額之抵押契約，係指所有人提供抵押物，與債權人訂立在一定金額
    之限度內，擔保現在已發生及將來可能發生之債權之抵押權設定契約而言。此種
    抵押權契約定有存續期間者，訂立契約之目的，顯在擔保存續期間內所發生之債
    權，凡在存續期間所發生之債權，皆為抵押權效力所及。經查上訴人提供其所有
    系爭土地為被上訴人設定最高限額一千萬元、存續期間自八十三年十一月二十六
    日起至九十八年十一月二十六日止之系爭抵押權，以擔保其於經銷契約中所生債
    務，有土地抵押權設定契約書及土地登記謄本各一份在卷可憑（原審卷第四三至
    四七頁），復為兩造所不爭，堪信為真實。又上訴人積欠被上訴人九十年一月至
    四月間之貨款，計二百五十三萬六千四百二十八元尚未清償等情，亦如前述，則
    被上訴人此項貨款債權既係系爭抵押權存續期間所生之債權，且屬約定之擔保範
    圍，自為系爭抵押權效力所及。上訴人主張系爭抵押權所擔保之債權不存在，被
    上訴人應塗銷系爭抵押權登記云云，自無足取。
八、上訴人於九十年六月十五日寄發存證信函表示自願放棄加盟合約，被上訴人是否
    負有塗銷系爭抵押權之義務？
  (一)按解釋意思表示，應探求當事人之真意，不得拘泥於所用之辭句，民法第九十八
    條定有明文。次按契約經解除者，溯及訂約時失其效力，與自始未訂契約同，此
    與契約之終止，僅使契約嗣後失其效力者迴異（最高法院二十三年上字第三九六
    八號判例參照）。
  (二)上訴人主張其依加盟合約書第三條之約定，於九十年六月十五日寄發存證信函通
    知被上訴人自願放棄加盟合約，被上訴人應依加盟合約書第四條約定塗銷系爭抵
    押權登記云云。經查兩造間所訂加盟合約書第三條約定：「合約方式：以永久性
    無年限之規定，除甲方（指上訴人）自願放棄．．為止」等語，依字面文義解釋
    ，應係指兩造未具體約定經銷年限，上訴人得任意終止系爭經銷契約之意；至該
    合約書第四條約定：「保證方式：甲方（指上訴人）提供．．．兩筆土地設定擔
    保，但提供之土地為甲乙雙方貨款部分為擔保基準，乙方（指被上訴人）無權另
    為他人債務提供擔保或轉讓，但甲乙雙方解除合約後，乙方無條件撤銷甲方擔保
    土地之義務」等語，則係指上訴人應提供土地設定抵押權予被上訴人，以擔保上
    訴人本於系爭經銷合約所生之貨款債務，惟若兩造合意解除系爭經銷合約，致系
    爭經銷合約溯及訂約時失其效力，因系爭抵押權所擔保之貨款債權無由發生，被
    上訴人即應無條件塗銷上訴人抵押權登記。由此可知，加盟合約書第三條所謂「
    自願放棄」，係指上訴人得隨時終止系爭經銷契約，使其向後失效；此與該合約
    書第四條所謂「解除合約」，係指系爭經銷契約溯及訂約時失其效力之情形有間
    。準此，上訴人縱於九十年六月十五日寄發存證信函通知被上訴人自願放棄加盟
    合約而終止系爭經銷合約，僅使契約嗣後失其效力而已，對於終止契約前所生之
    貨款債務不生影響，亦與加盟合約書第四條所指「甲乙雙方解除合約」之情形不
    同，上訴人主張被上訴人應依加盟合約書第四條約定，辦理系爭抵押權塗銷登記
    云云，即屬無據。
九、綜上所述，系爭抵押權係最高限額抵押權且現尚在存續期間，而上訴人積欠被上
    訴人之上開貨款債務既未清償，則系爭抵押權擔保之債權自屬存在。上訴人主張
    系爭抵押權所擔保之債權已不存在，洵屬無據。從而，上訴人請求確認系爭抵押
    權擔保之債權不存在，及被上訴人應塗銷系爭抵押權登記，自無理由。原審因而
    為上訴人敗訴之判決，並無不當。上訴意旨指摘原判決不當，求予廢棄改判，為
    無理由，應予駁回。又本件事證已臻明確，兩造其餘攻擊防禦方法及舉證，核與
    判決結果無影響，爰不一一論述，附此敘明。
十、據上論結，本件上訴為無理由，依民事訴訟法第四百四十九條第一項、第七十八
    條，判決如主文。
中      華      民      國    九十二    年      三      月    十九      日
                                      臺灣高等法院高雄分院民事第三庭
~B1審判長法官  張國彬
~B2      法官  鄭月霞
~B3      法官  徐文祥
右為正本係照原本作成。
如對本判決上訴，須於判決送達後二十日內向本院提出上訴狀，其未表明上訴理由者
，應於上訴後二十日內向本院提出上訴理由書（均須按他造當事人之人數附繕本）。
上訴時應提出委任律師或具有律師資格之人之委任狀，並依附註條文規定辦理。
~B法院書記官    黃一秋
中      華      民      國    九十二    年      三      月    十九      日
附註：
民事訴訟法第四百六十六條之一：對於第二審判決上訴，上訴人應委任律師為訴訟代
理人，但上訴人或其法定代理人具有律師資格者，不在此限。
上訴人之配偶、三親等內之血親、二親等內之姻親，或上訴人為法人、中央或地方機
關時，其所屬專任人員具有律師資格並經法院認適當者，亦得為第三審訴訟代理人。
第一項但書及第二項情形，應於提起上訴或委任時釋明之。


司法院資訊處製作；財團法人民間司法改革基金會備份。
